臺灣花蓮地方法院民事裁定
110年度消債更字第32號
聲  請  人  
即  債務人  張永春    住花蓮縣○○市○○○街00號        代  
理  人  王泰翔律師(法扶律師)
上列當事人因消費者債務清理事件聲請更生，本院裁定如下：
    主    文
聲請人乙○○自民國111年3月16日下午3時起開始更生程序。
本件由司法事務官進行更生程序。
    理    由
一、按「債務人不能清償債務或有不能清償之虞者，得依本條例
    所定更生或清算程序，清理其債務。」、「債務人無擔保或
    無優先權之本金及利息債務總額未逾新臺幣一千二百萬元者
    ，於法院裁定開始清算程序或宣告破產前，得向法院聲請更
    生。」、「債務人對於金融機構負債務者，在聲請更生或清
    算前，應向最大債權金融機構請求協商債務清償方案，或向
    其住、居所地之法院或鄉、鎮、市、區調解委員會聲請債務
    清理之調解。」、「法院開始更生程序之裁定，應載明其年
    、月、日、時，並即時發生效力。」及「法院裁定開始更生
    或清算程序後，得命司法事務官進行更生或清算程序」消費
    者債務清理條例（下稱消債條例）第3條、第42條第1項、第
    151條第1項、第45條第1項及第16條第1項前段分別定有明文
    。
二、聲請意旨略以：聲請人曾與最大債權銀行中國信託商業銀行
    股份有限公司（下稱中國信託銀行）達成債務協商，約定還
    款方案為自民國108年12月10日起，以每月為1期，每期清償
    新臺幣（下同）18,057元，共114期，年利率6%，至全部債
    務清償為止。惟聲請人於109年1月31日遭亞東預拌混擬土股
    份有限公司（下稱亞東公司）以業務緊縮原因解雇，致收入
    銳減而無法繼續履約，顯係因非可歸責於己之事由致履行有
    困難。又聲請人無擔保或無優先權之債務總額未逾12,000,0
    00元，且未經法院裁定開始清算程序或宣告破產，爰請求准
    予裁定開始更生程序等語。
三、得心證之理由：
  ㈠按「消債條例所稱消費者，指5年內未從事營業活動或從事小
    規模營業活動之自然人。前項小規模營業指營業額平均每月
    200,000元以下者。」、「消債條例第2條第1項所稱之營業
    活動，係指反覆從事銷售貨物、提供勞務或其他相類行為，
    以獲取代價之社會活動；債務人為公司或其他營利法人之負
    責人，無論是否受有薪資，均視為自己從事營業活動。其營
    業額依該公司或其他營利法人之營業額定之。」，消債條例
    第2條第1、2項及消債條例施行細則第3條分別定有明文。經
    查，聲請人曾於108年5月至109年5月間投資鈦勵有限公司（
    下稱鈦勵公司）之混凝土工程車，提供車牌號碼000-0000號
    車輛（下稱系爭車輛）靠行鈦勵公司，由鈦勵公司接案，報
    酬部分以載運的立方米計酬，該時期靠行收益共計1,272,06
    1元（惟聲請人須自行負擔司機薪資、油錢及車輪維修費等
    成本)，惟因最後仍投資失敗而虧損，系爭車輛亦已報廢，
    有公路監理電子閘門車號查詢汽車車籍資料及聲請人彰化銀
    行存摺明細在卷可參（見本院卷第177-208、341頁），是聲
    請人以系爭車輛靠行鈦勵公司，係反覆提供靠行勞務，而可
    認屬從事營業活動，然依聲請人於108年5月至109年5月靠行
    收益1,272,061元計算，聲請人每月平均營業額並未超過200
    ,000元（計算式：1,272,06112＝106,005），故屬從事小規
    模營業活動之自然人，揆諸上揭說明，聲請人自屬消債條例
    第2條所稱之消費者，先予敘明。
  ㈡聲請人符合消債條例第151條第7項但書「因不可歸責於己之
    事由，致履行顯有重大困難」之規定：
    ⒈聲請人前於108年11月8日與最大債權金融機構中國信託銀
      行協商成立，約定自108年12月10日起，每月清償18,057
      元、總期數114期、年利率6%，至全部債務清償為止，惟
      聲請人於109年1月31日遭亞東公司以業務緊縮原因解雇，
      致收入銳減而無法繼續履約，而於110年6月3日聲請本件
      更生等情，有消費者債務清理更生聲請狀、中國信託銀行
      前置調解機制協議書暨無擔保債務還款分配表、亞東公司
      美崙廠終止勞動契約通知書、離職證明書等件附卷可稽（
      見本院卷第15-19、41-49頁）。而聲請人與債權人成立協
      商或調解後，即應依誠信原則履行，故應限制於聲請人因
      不可歸責於己之事由，致履行有困難時，始得聲請更生，
      俾聲請人盡力履行協商或調解方案，避免任意毀諾，是本
      件聲請人向本院聲請更生，自須審究其是否有「不歸責於
      己事由致履行有困難」之情事。
    ⒉查聲請人聲請更生前2年之收入為762,626元，現名下除200
      6年出廠本田汽車1輛（車牌號碼000-0000，應已無殘值）
      、彰化銀行存款124元及新光人壽公司（下稱新光人壽）
      保單價值準備金64,456元、國際康健人壽保險股份有限公
      司（下稱康健人壽）保單價值準備金3,287元外，別無其
      他財產等情，業據聲請人提出財產及收入狀況說明書、全
      國財產稅總歸戶財產查詢清單、彰化銀行存摺存款帳號資
      料及交易明細查詢影本等件可稽（見本院卷第23、177-20
      8、249、289-293頁）；又聲請人於109年1月31日遭亞東
      公司以業務緊縮原因解雇，致收入銳減，已如上述，是聲
      請人無能力支付上揭每月18,057元之還款方案，已可認定
      。本院審酌聲請人無工作收入之原因及其財務現況，認聲
      請人就無法履行前開協商方案，實屬不可歸責。
    ⒊綜上，聲請人符合消債條例第75條第2項、第151條第7、8
      項但書「因不可歸責於己之事由，致履行顯有重大困難」
      之要件，其本件更生之聲請合法。
  ㈢聲請人所負債務總額未逾越消債條例第42條第1項所定12,000
    ,000元之上限：
    ⒈按消債條例第42條第1項就聲請更生之債務總額為12,000,0
      00元之限制，其立法理由謂「債務人負債總額若過大，其
      因更生程序而被免責之負債額即相對提高，此對債權人造
      成之不利益過鉅。且負債總額超過一定之數額，益可見其
      債務關係繁雜，亦不適於利用此簡易程序清理債務，自有
      限制其負債總額之必要。」準此，倘債務人聲請更生之債
      務較為單純，當更有適用該條項之餘地，俾利債務人依更
      生程序清理債務，賦與其享有健全家庭經濟生活之機會。
    ⒉經查，聲請人聲請本件更生時，自陳債務總金額為1,569,7
      35元。經函債權人陳報對本件聲請人之債權，所陳報債權
      現況如下：華南商業銀行股份有限公司21,075元、彰化商
      業銀行股份有限公司30,350元、臺灣新光商業銀行股份有
      限公司162,558元、聯邦商業銀行股份有限公司58,224元
      、中國信託銀行962,076元、台新國際商業銀行股份有限
      公司24,815元（見本院卷第67-95、285-287頁）；另甲○
      （台灣）商業銀行股份有限公司未陳報債權金額，本院即
      暫以聲請人所陳報金額376,195元列計（見本院卷第25頁
      ），合計共1,635,293元，與聲請人先前陳報之金額有異
      ，爰以債權人陳報債權總金額為準。　　　
    ⒊從而，聲請人之債務，依上揭債權人所陳報之金額為1,635
      ,293元，尚未逾消債條例第42條第1項所定債務總額12,00
      0,000元之上限。　　　
  ㈣聲請人有不能清償債務或不能清償之虞：
    ⒈聲請人陳報目前任職於錦濱物流有限公司，每月收入約為2
      5,000元，並領有花蓮縣政府租金補助3,000元，名下除20
      06年出廠本田汽車1輛（車牌號碼000-0000，應已無殘值
      ）、彰化銀行存款124元及新光人壽保單價值準備金64,45
      6元、康健人壽保單價值準備金3,287元外，別無其他財產
      等情，已如前揭㈡、⒉所述，本院即以28,000元（計算式：
      25,000＋3,000＝28,000）作為計算債務人目前償債能力之
      依據。 
　　⒉聲請人主張其每月個人之必要支出費用為15,946元，核未
      逾衛生福利部所公告110年臺灣省每人每月最低生活費之1
      .2倍即15,946元，衡酌聲請人之經濟資力、家庭親屬狀況
      、目前社會經濟消費之常情，認聲請人主張上揭必要支出
      費用之金額，未逾一般人生活程度，尚屬合理。至須扶養
      母親及兩名未成年之子，其每月應負擔扶養費各5,000元
      部分，惟查，聲請人之母親王張秀蘭每月領有退役俸12,1
      66元、未成年之子張碩緯就讀中正預校國中，每月補助5,
      838元，此有王張秀蘭及張碩緯之郵政存簿儲金簿明細影
      本、台新銀行活期儲蓄存款明細影本等件附卷可稽（見本
      院卷第209-227頁），本院審酌應以衛生福利部所公告110
      年臺灣省每人每月最低生活費之1.2倍即15,946元計算扶
      養費用，則王張秀蘭扣除退役俸後，由聲請人及弟妹三名
      子女平均負擔扶養費，應以1,260元計算【計算式：（15,
      946－12,166）3＝1,260】，而兩名未成年之子扶養費由聲
      請人負擔一半，再扣除張碩緯就讀中正預校國中之補助，
      應以13,027元【計算式：(《15,946－5,838》2)＋(15,9462
      )＝13,027】作為認定。
　  ⒊本院衡酌聲請人之經濟資力、家庭親屬狀況、目前社會經
      濟消費之常情，爰認定聲請人每月個人必要支出及扶養費
      總計30,233元（計算式：15,946＋1,260＋13,027＝30,233）
      額度內，未逾一般人生活程度，尚屬合理。而聲請人每月
      收入約為28,000元，扣除上開必要生活費用，已無餘額，
      是聲請人客觀上顯有不能清償債務之情事。
四、綜上所述，本件聲請人係一般消費者，因不可歸責於己之事
    由，無法繼續依約履行系爭債務協商方案，且有不能清償債
    務之虞情事，所負無擔保或無優先權之債務並未逾1,200萬
    元，未經法院裁定開始清算程序或宣告破產，復查無消債條
    例第6條第3項、第8條或第46條各款所定駁回更生聲請之事
    由存在。是聲請人本件更生聲請，於法有據，應予准許，並
    命司法事務官進行更生程序。
中　　華　　民　　國　　111 　年　　 3 　 月　　16　　日
                  民事第一庭  法  官  李立青
上列正本係照原本作成。
本裁定不得抗告。　　　
中　　華　　民　　國　　111 　年　　3 　　月　　16　　日
                              書記官  洪美雪